臺灣高雄地方法院民事判決　　　93年度訴字第2263號
原　　　告　乙○○
訴訟代理人　王進勝律師
　　　　　　黃淑芬律師
　　　　　　江雍正律師
被　　　告　甲○○
訴訟代理人　王伊忱律師
　　　　　　陳景裕律師
　　　　　　鄭美玲律師
上列當事人間給付土地租金事件，本院於民國94年7 月7 日言詞
辯論終結，判決如下：
    主    文
原告之訴及假執行之聲請均駁回。
訴訟費用由原告負擔。
    事實及理由
一、原告主張：(一)緣坐落高雄市○○區○○段四小段743 地號（
    重測前為大港埔段213 之17地號）為兩造及訴外人張馨云、
    張孟義、張孟哲、張百見、張百欣、張百川、李泰來及李權
    憲共有，原告繼承登記時應有部分為1/7 ；前開同段744 地
    號（重測前為大港埔段213 之1 地號）為兩造及訴外人郭淑
    芳、張馨云等9 人共有（以上2 筆土地，下稱為系爭土地）
    ，原告繼承登記時應有部分為1/14。系爭土地及其上門牌號
    碼高雄市新興區○○○路285 號房屋（下稱系爭建物）原為
    兩造被繼承人張水官所有，除前開744 地號土地之應有部分
    1/2 及系爭建物於張水官去世前，分別已移轉登記予訴外人
    郭淑芳及被告外，其餘部分土地（即743 及744 土地應有分
    1/2 部分）則由兩造及其餘繼承人繼承，造成系爭土地及系
    爭建物之所有人不同一。民國91間張馨云將系爭土地應有部
    分出賣予原告，故系爭743 、744 地號土地，原告之應有部
    分增加為1/3 、1/6 。(二)兩造之父張水官於77年3 月15日去
    世，原告及其他繼承人繼承取得系爭土地之所有權，固有忍
    受被告繼續使用土地之義務，惟依民法第425 條之1 之規定
    ，推定在系爭建物得使用之期限內，就系爭土地有租賃關係
    。換言之，出讓人將土地及房屋單獨出讓或出讓予相異之人
    時，該房屋之所有人得於房屋使用期限內，繼續合法使用該
    房屋坐落之土地。除別有約定外，縱該房屋所有權人須支付
    相當之對價，非可當然無償使用該土地，故類推適用民法第
    425 條之1 之規定，原告自得請求被告給付租金。(三)系爭74
    4 土地原為訴外人張戴月裡所有，52年6 月18日設定地上權
    予張水官，依據登記簿之記載租金或地租係「無定」，應係
    指未約定租金或地租之數額，此由系爭743 地號地上權記載
    為「無租金」之用語不同即明。(四)張水官分別於59年4 月23
    日及54年12月16日取得系爭743 、744 土地之所有權時，系
    爭土地與系爭建物之所有人同一，故土地所設定之地上權因
    混因而消滅，該地上權已非繼承之標的。退步言，系爭土地
    於76年9 月14日設定第4 順位抵押權予台灣省合作金庫新興
    支庫（下稱合作金庫）時，其共同之擔保不包括上開地上權
    ，故地上權之存續對合作金庫而言，並無法律上之利益，而
    系爭土地連同系爭建物及地上權為共同擔保之前三順位抵押
    權，已於76年9 月19日塗銷而消滅，故前開地上權最遲於76
    年9 月19日消滅。(五)張水官於77年2 月29日贈與登記系爭建
    物予被告，係屬附負擔之贈與，且為保全台灣大飯店之經營
    ，將系爭土地由其他繼承人繼承，藉此互相牽制，而達永續
    經營之目的。且張水官並未一併設定地上權予被告，依物權
    法定主義，被告並非地上權人，張水官亦未同意被告可無償
    使用系爭土地，被告自應繳納租金。(六)系爭土地位於高雄市
    ○○○路、八德三路路口，鄰近高雄火車站，為繁榮之商業
    區，系爭743 地號土地之申報地價，86年7 月至92年12月每
    平方公尺新台幣（下同）59,840元，93年1 月每平方公尺
    90,593元；系爭744 地號土地之申報地價每平方公尺86,728
     元 。被告前後將系爭建物出租作為金石堂書局及光南大批
    發聯鎖店，長期坐收高額租金，10年之收益至少新台幣（下
    同）5 、6 千萬元，卻由土地共有人繳納高額地價稅，有失
    公平正義，自應以申報地價年息10% 計算租金為適當。以原
    告之應有部分請求起訴前5 年之租金，以及起訴後按月給付
    之租金，被告應給付原告1,717, 281元，及自起訴狀繕本送
    達翌日起按月給付42,907元，計算方法詳如附件所示等語；
    並聲明：(一)被告應給付原告1,717,281 元，及自起訴狀繕本
    送達之翌日起至清償日止，按年利率5%計算之利息。(二)被告
    應自起訴狀繕本送達之翌日起按月給付原告42,807 元 。(三)
    願供擔保請准宣告假執行。
二、被告則以：(一)系爭744 地號土地設定地上權予張水官時，其
    土地登記謄本地租欄記載為「無定」，即係「無租金之約定
    」，蓋系爭2 筆土地設定地上權係以建造系爭建物為目的，
    而744 地號土地設定地上權時之土地所有人為張水官之配偶
    張戴月裡，迄至被告取得系爭建物所有權時，張水官從未給
    付任何租金予土地所有人，張水官亦未要求被告給付租金，
    益證系爭744 地號土地地上權之約定為無租金。(二)54年間張
    水官因繼承取得744 地號土地應有部分1/2 ，故該地上權之
    存續對張水官有法律上之利益；另743 地號土地部分，張水
    官於57年間將系爭土地、建物及地上權設定抵押予高雄信用
    合作社，59年間張水官取得743 地號土地之所有權，61年及
    66年間再就前開標的設定第2 、3 順位抵押權予高雄信用合
    作社，76年9 月14日再就系爭土地及建物設定第4 順位抵押
    權予合作金庫，同年9 月19日塗銷前三順位抵押權，因此自
    張水官單獨取得743 地號土地所有權至被告取得系爭建物所
    有權之日止，系爭土地及建物上抵押權之設定從未間斷，故
    743 地號土地地上權之存續，對張水官及抵押權人而言，同
    有法律上之利益，依民法第762 條後段，該地上權不因混同
    而消滅。(三)張水官贈與系爭建物予被告時，雖漏未將地上權
    一併贈與，然地上權之社會作用係在調和土地與地上物之使
    用關係，而建物通常不能脫離土地而存在，兩者必須互相結
    合方能發揮經濟作用，因此贈與或讓與地上物時，原則上應
    推斷當事人之真意係將地上權一併讓與，故原告基於無償之
    地上權自無支付租金之義務。退步言，縱認前開地上權係由
    全體繼承人繼承，惟該地上權既約定無租金，原告自無租金
    之損害可言。再退步言，縱認該地上權因混同而消滅，然張
    水官贈與系爭建物予被告時，亦同意被告無償使用系爭土地
    ，此觀張水官從未向被告收取租金即明，原告自應繼承此法
    律關係，忍受原告無償使用系爭土地等語，資為抗辯；並聲
    明：如主文第1 項所示。
三、兩造不爭執事項如下：
(一)、52年6 月18日張水官之配偶張戴月裡將744 地號土地設定登
    記地上權予張水官，地租之記載為「無定」。
(二)、53年6 月10日系爭建物即門牌號碼高雄市新興區○○○路28
    5 號興建完成。
(三)、53年6 月23日張水官因繼承，於54年12月16日登記取得744
    地號土地應有部分1/2 。
(四)、55年1 月10日張水官取得743 地號土地應有部分2/3 。
(五)、56年12月6 日羅鄧麗花將743 地號土地設定登記地上權予張
    水官，地租之記載為「無租金」。
(六)、56年12月6 日系爭建物完成所有權登記。
(七)、57年3 月8 日張水官將系爭土地所有權、地上權及系爭建物
    設定押權予高雄信用合作社，76年9 月19日因清償而塗銷。
(八)、58年7 月12日張水官（原登記名稱為張水宮，76年9 月14日
    更正為張水官）因共有物分割，於59年4 月23日登記取得74
    3 地號土地全部所有權。
(九)、61年12月12日張水官將系爭土地所有權、地上權及系爭建物
    設定抵押權予高雄信用合作社，76年9 月19日因清償而塗銷
    。
(十)、66年3 月23日張水官將系爭土地所有權、地上權及系爭建物
    設定抵押權予高雄信用合作社，76年9 月19日因清償而塗銷
    。
(十一)、76年8 月4 日郭淑芳（被告配偶）取得744 地號土地應有部
    分1/2 ，而與張水官共有。
(十二)、76年9 月14日張水官將系爭土地及建物所有權（不包括登記
    為張水官名義之地上權），設定抵押權予合作金庫。
(十三)、77年2 月29日張水官將系爭建物贈與登記予被告。
(十四)、77年3 月15日張水官死亡。
(十五)、83年10月16日被告開始出租系爭建物。
(十六)、83年12月28日被告清償合作金庫借款，合作金庫於84年1 月
    9 日開清償證明，惟抵押權並未塗銷。
(十七)、兩造為張水官之繼承人及系爭743 、744 地號土地之共有人
    ，原告之應有部分分別為1/3 、1/6 ；被告之應有部分分別
    為1/7 、1/14。
四、觀之兩造之陳述及主張，本件爭執之事項為：(一)系爭744 地
    號土地關於地租之約定，土地登記簿記載為「無定」之意思
    為何？(二)系爭土地登記為張水官名義之地上權，是否已消滅
    ？(三)被告可否無償使用系爭土地？倘若原告可以請求租金，
    金額是否過高？本院之判斷意見如下：
(一)、系爭744 地號土地關於地租之約定，土地登記簿記載為「無
    定」之意思為何？
    按解釋當事人之契約，應以當事人立約當時之真意為準，而
    真意何在，又應以過去事實及其他一切證據資料為斷定之標
    準，不能拘泥文字致失真意。最高法院39年台上字第1053號
    判例可資參照。查系爭744 地號土地之所有人原為張水官之
    配偶張戴月裡，張戴月裡於52年6 月18日設定地上權予張水
    官之目的係為興建系爭建物，直到張水官77年3 月15日死亡
    ，從未支付租金予張戴月裡，56年12月6 日系爭建物興建完
    成，同日羅鄧麗花將系爭743 地號土地設定無租金之地上權
    予張水官等情，為兩造所不爭執，堪信為真實。是依張水官
    與張戴月裡二人為配偶關係，張戴月裡從52年起至73年間，
    20餘年從未向張水官收取租金，以及羅鄧麗花同意將系爭74
    3 地號土地設定無租金之地上權與張水官等情，參酌上開判
    例意旨，應可認定張水官與張戴月裡設定上開地上權之真意
    ，係無需支付租金，故土地登記簿記載為「無定」，應係指
    「無租金約定」之意，原告此部分之主張，堪予採信。
(二)、系爭土地登記為張水官名義之地上權，是否已消滅？
    按同一物之所有權及其他物權，歸屬於一人者，其他物權因
    混同而消滅。但其他物權之存續，於所有人或第三人有法律
    上之利益者，不在此限。民法第762 條定有明文。經查：
  (1)系爭743 地號土地部分：張水官於55年1 月10日登記取得系
    爭743 地號土地應有部分2/3 ，57年3 月8 日以系爭743 地
    號土地之所有權、地上權及系爭建物設定第一順位抵押權予
    高雄信用合作社，59年4 月23日張水官取得系爭743 地號土
    地全部所有權，嗣於61年12月12日、66年3 月23日再以系爭
    743 地號土地之所有權、地上權及系爭建物設定第二、三順
    位抵押權予高雄信用合作社，上開三順位之抵押權因清償而
    於76年9 月19日塗銷。另張水官於76年9 月14日將系爭土地
    及建物（不包括地上權）設定第四順位抵押權予合作金庫，
    該抵押所擔保之債權已於83年12月28日清償完畢，合作金庫
    於84年1 月9 日開立清償證明予被告等情，皆為兩造所不爭
    執，亦堪信為真實。是依上開事實可知，系爭743 地號土地
    之所有權及地上權於59年4 月23日同屬於張水官一人時，張
    水官已以地上權為標的設定抵押權予高雄信用合作社，且嗣
    後又連同系爭土地、建物所有權及地上權為標的，設定第二
    、三順位抵押權予高雄信用合作社，故地上權之存續於高雄
    信用合作社有法律上之利益，高雄信用合作社仍為抵押權人
    時，該地上權不因混同而消滅。嗣上開前三順位之抵押債權
    業於76年9 月19日清償而塗銷，故地上權之存續，對高雄信
    用合作社已無法律上之利益。而張水官於76年9 月14日設定
    第四順位抵押權予合作金庫之標的並未包括地上權，且抵押
    借款嗣後已全數清償，此為兩造所不爭執，故地上權之存續
    ，對合作金庫而言，並無法律上之利益。而被告亦無法舉證
    證明地上權之存續對張水官有何法律上之利益，依上開規定
    ，系爭743 地號土地之地上權已於76年9 月19日因混同而消
    滅，故被告辯稱伊於77年間取得系爭建物之所有權，地上權
    之存續對伊有法律上之利益等語，尚難採信。
  (2)系爭744 地號土地部分：張水官於54年12月16日登記取得系
    爭744 地號土地應有部分1/2 ，57年3 月8 日張水官以系爭
    744 地號土地之所有權、地上權及系爭建物設定第一順位抵
    押權予高雄信用合作社，嗣於61年12月12日、66年3 月23日
    再以系爭744 地號土地之所有權、地上權及系爭建物設定第
    二、三順位抵押權予高雄信用合作社，上開前三順位之抵押
    權因清償而於76年9 月19日塗銷，另由訴外人郭淑芳（即被
    告之配偶）於76 年8月4 日取得系爭744 地號土地應有部分
    1/2 等情，皆為兩造所不爭執，堪信為真實。是依上開事實
    可知，系爭744 地號土地於張水官生前是由張水官與郭淑芳
    共有，為保系爭建物合法使用坐落土地之權源，地上權之存
    續於張水官應有法律上之利益。按稱地上權者，謂以在他人
    土地上有建築物，或其他地上物，或竹木為目的而使用其土
    地之權，民法第832 條定有明文。次按，共有物之應有部分
    係抽象的存在於共有物任何一部分，並非具體的局限於共有
    物之特定部分（最高法院84年度台上字第981 號裁判參照）
    。換言之，地上權人就土地之使用，本質上係就具體或特定
    部分之土地為之，始得興建地上物、其他工作物或竹木。故
    張水官雖取得系爭744 地號土地應有部分1/2 ，然其與郭淑
    芳共有時，系爭建物仍坐落744 地號土地，使用面積130.55
    平方公尺，占全部744 地號土地面積約96% ，其餘未建築部
    分為防火巷，面積為5.45平方公尺，有複丈成果圖及照片附
    卷（見本院卷第154 、159 頁）可稽。是依建物之使用情形
    ，本質上既無法同以應有部分之概念而抽象存在，故應認為
    地上權仍存在於該土地上，不生部分消滅之問題。
(三)、被告可否無償使用系爭土地？倘若原告可以請求租金，金額
    是否過高？
  (1)系爭744 地號土地共有人即被告之配偶郭淑芳於本院90年度
    重訴字第463 號返還不當得利事件固證稱：張水官為保留系
    爭建物，故將其贈與被告，本來是連同土地一併贈與，但因
    地價稅過高作罷。張水官曾說如果其他繼承人不同意移轉土
    地予被告也沒關係，反正不用付地租，讓大家繼承也無妨等
    語（見該卷第120 頁）。然證人郭淑芳與被告為配偶關係，
    二人利害關係一致，其所稱張水官本有連同土地一併贈與被
    告等情，是否屬實，尚難輕信。
  (2)按地上權之社會作用，基本上係在調和土地與地上物間之使
    用關係，建築物通常又不能脫離土地而存在，兩者必須互相
    結合，方能發揮其經濟作用，故地上權與其地上物之贈與，
    應盡可能一併為之，以免地上物失其存在之權源，有違地上
    權設置之目的，因此贈與地上物時，原則上應推斷當事人之
    真意係將地上權一併贈與。查張水官於77年2 月29日將系爭
    建物贈與登記予被告，有建物登記謄本附卷（見本院卷第13
    頁）可稽，復為兩造所不爭執，堪信為真實。佐以贈與時，
    被告配偶張淑芳為系爭744 地號土地之共有人，對於張水官
    將坐落共有土地上之系爭建物贈與被告時，亦無反對之意見
    ，參諸上開說明，張水官應有連同該約定無租金之地上權一
    併贈與被告之意而該地上權雖未經移轉登記予被告，仍無礙
    於張水官同意被告無償使用系爭土地之真意。另系爭743 地
    號土地之地上權雖因混同而消滅，而無地上權可資贈與，惟
    張水官既已同意被告無償使用系爭744 地號土地，且無保留
    其對被告使用系爭743 地號土地之權，而系爭建物係坐落於
    系爭743 、744 二筆土地之上，張水官實無可能僅同意被告
    就坐落744 地號土地之建物部分為無償使用，而保留系爭74
    3 地號土地請求租金之權利，應可認定張水官係同意被告無
    償使用系爭二筆土地。
  (3)縱認張水官於贈與系爭建物時，並無一併贈與地上權之真意
    ，惟如前所述，使用建物基本上會一併使用坐落土地。既然
    建物通常無法脫離土地而單獨使用，則贈與地上物而未將土
    地一併贈與時，應可推斷土地所有人同意建物受讓人使用土
    地。而系爭建物之贈與人張水官與受贈人即被告為父子，贈
    與時土地之另一共有人為被告配偶郭淑芬，張水官及郭淑芬
    並未要求被告就土地之使用簽定租約，或告知應支付若干租
    金，亦未曾向被告收取租金，參酌本件係屬贈與而非有償轉
    讓系爭建物、上開人等間為親近之親屬，及上開張水官或郭
    淑芬從未向被告收取租金等情，應可推斷不論張水官是基於
    讓與地上權或同意被告繼續使用系爭土地，被告皆可無償使
    用系爭土地。又地上權並不以支付地租為必要，當事人就地
    上權本可為地租之約定，亦得為無償之約定，本件地上權雖
    原為無償之約定，然若欲變更為有償，亦非不得由當事人自
    行商定。是兩造間就地上權之租金未為協議變更前，原告類
    推適用民法租賃之法律關係據以提起本訴，請求被告給付如
    訴之聲明第1 、2 項所示之金額，為無理由，應予駁回。原
    告假執行之聲請，因訴之駁回而失所附麗，應併予駁回。
五、本件事證已臻明確，兩造其餘主張、陳述及證據，於本件之
    判斷均不生影響，爰不一一贅述，附此敘明。
六、結論：原告之訴為無理由，依民事訴訟法第78條，判決如主
    文。
中　　華　　民　　國　94　　年　　7　　月　    21     日
                  民事第五庭審判長法  官  陳嘉惠
                                  法  官  秦慧君
                                  法  官  方錦源
正本係照原本作成。
如不服本判決，應於送達後20日內，向本院提出上訴狀並表明上
訴理由，如於本判決宣示後送達前提起上訴者，應於判決送達後
10日內補提上訴理由書（須附繕本）。
中　　華　　民　　國　94　　年　　7 　　月　   21     日
                                  書記官  邱靜銘
